【裁判字號】    99,訴,2485
【裁判日期】    991231
【裁判案由】    拆屋還地等
【裁判全文】
臺灣臺北地方法院民事判決              99年度訴字第2485號
原      告  高千惠
            蘇美滿
            高平和
共      同
訴訟代理人  陳志誠律師
複  代理人  陳豪杉律師
            朱麗玲
被      告  王理蓉
上列當事人間請求拆屋還地等事件，本院於民國99年12月22日言
詞辯論終結，判決如下：
    主      文
被告應將坐落臺北市○○區○○段六小段二二一之八地號土地上
、如附圖所示面積十八平方公尺之地上物拆除並將土地返還原告
高千惠。
被告應分別給付原告高千惠、蘇美滿、高平和如附表所示之金額
，及均自民國九十八年八月二十二日起自清償日止，按週年利率
百分之五計算之利息。
被告應民國九十八年七月十一日起至返還上開土地之日止，按月
給付原告高千惠新臺幣肆仟壹佰參拾壹元。
原告其餘之訴駁回。
訴訟費用由被告負擔十分之九，餘由原告負擔。
本判決第一項於原告以新臺幣柒拾陸萬捌仟元為被告供擔保後，
得假執行。
本判決第二項得假執行。
原告其餘假執行之聲請駁回。
    事實及理由
壹、程序部分
    本件被告王理蓉經合法通知，未於言詞辯論期日到場，核無
    民事訴訟法第386 條所列各款情形，爰依原告之聲請，由其
    一造辯論而為判決 。
貳、實體部分
一、原告起訴主張：
    原告蘇美滿及高平和原共有臺北市○○區○○段6小段221-8
    號土地（下稱系爭土地），應有部分分別為995/1000、5/10
    00，二人於民國96年12月25日共同將系爭土地贈與原告高千
    惠。而被告王理蓉係門牌號碼為臺北市○○區○○街86巷13
    號建物（下稱系爭建物）所有人，被告除以自有之臺北市○
    ○區○○段6 小段210及210-1地號土地為系爭建物之建築基
    地外，尚增建系爭建物而長期無權占用系爭土地全部18平方
    公尺之範圍，原告高千惠多次請求返還，被告均置之不理，
    侵害原告對系爭土地之所有權，爰依民法第767 條規定請求
    被告拆除地上物並返還土地。又被告無權占用系爭土地迄今
    ，不僅侵害原告權利，且無法律上原因受有利益，致原告受
    有損害，被告自應給付按申報地價年息10% 計算相當於租金
    之不當得利，爰依民法第179 條規定請求被告給付自起訴日
    往前回溯5年，即93年7月10日起至98年7 月10日止，相當於
    租金之不當得利等語，並聲明：(一)被告應將坐落系爭土地、
    面積18平方公尺之系爭建物增建部分拆除騰空，並將系爭土
    地返還原告高千惠。(二)被告應給付原告高千惠新臺幣（下同
    ）152,847元、原告蘇美滿259,865元、原告高平和1,306 元
    ，暨自起訴狀繕本送達翌日起至清償日止，按週年利率5%計
    算之利息。另被告並應自98年7 月11日起至返還系爭土地之
    日止，按月給付原告高千惠8,262 元。(三)願供擔保，請准宣
    告假執行。
二、被告王理蓉未於言詞辯論期日到場，亦未提出書狀作何聲明
    或陳述。
三、按所有人對於無權占有或侵奪其所有物者，得請求返還之，
    民法第767條第1項前段定有明文。查本件原告主張之事實，
    已據其提出土地登記謄本、建物登記謄本、地籍圖謄本、土
    地異動索引表、土地所有權贈與移轉契約書等件為證，堪信
    屬實。又系爭土地坐落於臺北市○○區○○段6小段210-1地
    號土地及221-1 地號土地之間，此有地籍圖謄本在卷可參（
    本院98年度司北調字第115 號卷第12頁），經本院至現場勘
    驗並囑託臺北市古亭地政事務所測量系爭建物外圍即房屋滴
    水線，顯示系爭建物已占用臺北市○○區○○段6小段221-1
    地號土地2 平方公尺，此參卷附之勘驗測量筆錄、土地複丈
    成果圖及林務局農林航空測量所第93r034-021號空照圖即可
    證明（本院卷第53頁至54頁、第57頁及第93頁），顯見系爭
    建物之範圍業已自臺北市○○區○○段6小段210-1地號土地
    涵蓋至臺北市○○區○○段6小段221-1號土地，而位處其中
    之系爭土地全部，自應已遭系爭建物所占用。況被告既均不
    於言詞辯論期日到場爭執，亦未提出書狀答辯供本院參酌，
    依民事訴訟法第280條第1項前段、第3 項規定，視同自認，
    堪信原告之主張為真實。從而，本件被告無權占用系爭土地
    ，原告高千惠依民法第767條第1項規定，請求被告將坐落系
    爭土地上如附圖所示面積18平方公尺之地上物拆除並返還系
    爭土地，應予准許。
四、第按無法律上原因而受利益，致他人受損害者，應返還其利
    益，民法第179 條定有明文。而無權占用他人之土地，可能
    獲得相當於租金之利益並致土地所有權人無法對土地為使用
    收益而受有同額之損害，應為社會通常之觀念（最高法院61
    年臺上字第1695號判例參照）。是無權占有人顯係無法律上
    之原因而受利益，並已致土地所有權人受有損害，則土地所
    有權人自得依不當得利之法律關係，請求無權占有人給付相
    當於租金之利益。本件被告占用如附圖所示之系爭土地，無
    法律原因而受有利益，因而致原告受有損害，則原告依民法
    第179條之規定，請求被告自98年7月10日起訴日前回溯5 年
    內（即自93年7月10日起至98年7月10日止），暨自98年7 月
    11日起至被告返還地上物之日止，給付占用系爭土地相當於
    租金之不當得利，即屬有據。而按城市地方房屋之租金，以
    不超過土地及其建築物申報總價額年息百分之十為限，土地
    法第97條第1 項定有明文。又所謂土地及建築物之總價額，
    土地價額依法定地價，建築物價額依該管直轄市或縣（市）
    地政機關估定之價額。且土地所有權人依土地法所申報之地
    價，為法定地價；在平均地權條例施行區域，則係指土地所
    有權人於地政機關舉辦規定地價或重新規定地價時之公告申
    報期間內自行申報之地價，如土地所有權人未於公告期間申
    報地價者，即以公告地價百分之八十為其申報地價，土地法
    施行法第25條、土地法第148 條、平均地權條例第16條亦分
    別定有明文。至於所謂年息10% 為限，乃指基地租金之最高
    限額而言，並非必須照申報價額年息10% 計算之，尚須斟酌
    基地之位置、工商繁榮程度、使用人利用基地之經濟價值、
    所受利益、彼等關係及社會感情等情事，以為決定。本院審
    酌系爭建物位於臺北市○○街附近，周遭為純住宅區，大眾
    交通並非便利，亦缺乏商業活動（詳前開勘驗測量筆錄），
    被告以之作為系爭建物之基地，因此所能獲利不高等情，認
    原告主張按年息10% 計算被告占用系爭土地相當於租金之不
    當得利，顯屬過高，而應以申報地價年息5%計算始為適當。
    查被告占用系爭土地之面積為18平方公尺，而系爭土地於93
    年1月至95年12月之申報地價為每平方公尺36,720元、96年1
    月起之申報地價為每平方公尺55,080元，此有臺北市政府地
    政處98年7月1日北市地二字第09831807900 號函及系爭土地
    登記謄本在卷足參（見本院98年度司北調字第115號卷第9頁
    及第17頁）。從而，被告無權占有系爭土地每月享有相當於
    租金之不當得利，於93年7月起至95年12月止為2,754元（18
    x36,720x5%÷12=2,754），於96年1月起為4,131元（18x55,
    080x5%÷12=4,131）。依此標準計算，原告蘇美滿、高平和
    就系爭土地得請求被告給付自93年7 月10日起至96年12月25
    日止（即原告蘇美滿、高平和將系爭土地贈與原告高千惠之
    日）之不當得利數額共130,586元（2,754x29+2,754x20/30+
    4,131x11+4,131x25/30=130,586，小數點以下四捨五入，下
    同）。其中原告蘇美滿之應有部分為995/1000，故得請求之
    不當得利數額為129,933 元（130,586x995/1000=129,933）
    ，原告高平和之應有部分為5/1000，得請求之不當得利數額
    為653 元（130,586x5/1000=653）。原告高千惠得請求被告
    給付自96年12月26日起至98年7 月10日止之不當得利數額為
    76,424元（4,131x18+4,131x5/30+4,131x10/30=76,424）。
    另原告高千惠請求被告自98年7 月11日起至拆除系爭土地上
    之地上物之日止，按月給付相當於租金之不當得利4,131 元
    ，亦屬有據，應准許之。
五、綜上所述，本件原告高千惠依民法第767條第1項所有物返還
    請求權、第179 條不當得利之規定，請求被告應將坐落系爭
    土地上如附圖所示面積18平方公尺之地上物拆除並返還之，
    及自98年7 月11日起至返還上開土地之日止，按月給付相當
    於租金之不當得利4,131 元；以及原告均依不當得利之法律
    關係，請求被告王理蓉給付如附表所示之金額及自起訴狀送
    達翌日即98年8 月22日起至清償日止，按法定利率即週年利
    率5%計算之遲延利息，為有理由，應予准許。逾此部分之請
    求，為無理由，應予駁回。
六、原告陳明願供擔保請准宣告假執行，關於原告請求被告拆屋
    還地部分，核無不合，爰酌定相當擔保金額准許之。另按所
    命給付之金額或價額未逾新臺幣五十萬元之判決，法院應依
    職權宣告假執行，民事訴訟法第389 條第1項第5款定有明文
    。本件判決主文第2項所命被告給付之金額未逾500,000元，
    爰依上開規定依職權宣告假執行。至於原告敗訴部分，其假
    執行之聲請即失所附麗，應予駁回。另主文第3 項乃命被告
    為定期給付，於性質上不適宜宣告假執行，就此部分亦併予
    駁回原告假執行之聲請。
七、訴訟費用負擔之依據：民事訴訟法第79條。
中    華    民    國    99    年    12    月    31    日
                  民事第四庭    法  官  余明賢
以上正本係照原本作成
如對本判決上訴，須於判決送達後20日內向本院提出上訴狀。如
委任律師提起上訴者，應一併繳納上訴審裁判費。
中    華    民    國    99    年    12    月    31    日
                                書記官  楊勝欽
附表
┌──┬────┬─────────────┐
│編號│原告姓名│被告應給付之金額（新臺幣）│
├──┼────┼─────────────┤
│ 001│高千惠  │ 76,424元                 │
├──┼────┼─────────────┤
│ 002│蘇美滿  │129,933元                 │
├──┼────┼─────────────┤
│ 003│高平和  │    653元                 │
└──┴────┴─────────────┘

司法院資訊處製作；財團法人民間司法改革基金會備份。
